【裁判字號】    97,易,2230
【裁判日期】    981209
【裁判案由】    妨害家庭
【裁判全文】
臺灣臺北地方法院刑事判決              97年度易字第2230號
公  訴  人  臺灣臺北地方法院檢察署檢察官
被      告  戊○○
選任辯護人  林賢宗律師
上列被告因妨害家庭案件，經檢察官提起公訴（97年度偵字第10
866號），本院判決如下：
    主  文
戊○○無罪。
    理  由
一、公訴意旨略以：被告戊○○明知丙○○（未據起訴）係告訴
    人乙○○之配偶，竟基於相姦之概括犯意，自民國93年底起
    至95月7月1日止，在臺北市萬華區、臺北縣三重市之旅館及
    臺北縣三重市○○路236 號丙○○住處等地，多次與丙○○
    發生性行為，另於95年7 月2日起至96年6月25日，亦在上開
    地點，多次與丙○○發生性行為，嗣於96年6 月25日，在丙○○上開住處，經丙○○告知告訴人，始悉上情，因而認被
    告涉犯刑法第239條後段相姦罪嫌。
二、按犯罪事實應依證據認定之，無證據不得認定犯罪事實；不
    能證明被告犯罪者，應諭知無罪之判決，刑事訴訟法第154
    條第2項、第301條第1 項分別定有明文。又犯罪事實之認定
    ，應憑真實之證據，倘證據是否真實尚欠明確，自難以擬制
    推測之方法，為其判斷之基礎；而認定犯罪事實之證據係指
    足以認定被告確有犯罪行為之積極證據而言，該項證據自須
    適合於被告犯罪事實之認定，始得採為斷罪資料，最高法院
    著有53年臺上字第656號、29年上字第3105 號判例可資參照
    。且刑事訴訟上證明之資料，無論其為直接或間接證據，均
    須達於通常一般之人均不致有所懷疑，而得確信其為真實之
    程度，始得據為有罪之認定，若其關於被告是否犯罪之證明
    未能達此程度，而有合理懷疑之存在，致使無從形成有罪之
    確信，根據「罪證有疑，利於被告」之證據法則，即不得遽
    為不利被告之認定，亦有最高法院76年臺上字第4986號判例
    可稽。再者，刑事訴訟法第161條已於91年2 月8日修正公布
    ，其第1 項規定：檢察官就被告犯罪事實，應負舉證責任，
    並指出證明之方法。因此，檢察官對於起訴之犯罪事實，應
    負提出證據及說服之實質舉證責任。倘其所提出之證據，不
    足為被告有罪之積極證明，或其指出證明之方法，無從說服
    法院以形成被告有罪之心證，基於無罪推定之原則，自應為
    被告無罪判決之諭知，此觀諸最高法院92年臺上字第128 號
    判例意旨亦甚彰明。
三、檢察官認被告涉犯相姦罪嫌，無非以(一)被告之供述；(二)告訴
    人及證人丙○○之證述；(三)告訴人所提出被告留置在證人丙○○住處之私人物品、藝術照，被告當庭提出證人丙○○身
    著印有被告藝術照片之護貝彩色照片；(四)勘驗筆錄等為主要
    論據。
四、證據能力方面：
    按被告以外之人於審判外之言詞或書面陳述，除法律有規定
    者外，不得作為證據；又被告以外之人於審判外之陳述，雖
    不符同法第159條之1至第159條之4之規定，而經當事人於審
    判程序同意作為證據，法院審酌該言詞陳述或書面陳述作成
    時之情況，認為適當者，亦得為證據。當事人、代理人或辯
    護人於法院調查證據時，知有第159條第1項不得為證據之情
    形，而未於言詞辯論終結前聲明異議者，視為有前項之同意
    ，刑事訴訟法第159條第1項、第159條之5分別定有明文。查
    本案以下所引用之其餘各項證據方法，因公訴人、被告及辯
    護人於本院準備程序及審判期日中均未予爭執其證據能力，
    且迄至言詞辯論終結前亦未再聲明異議，本院審酌該等言詞
    或書面陳述作成時之情況，並無不宜作為證據之情事，依刑
    事訴訟法第159條之5第2 項之規定，自得作為證據，合先敘
    明。
五、訊據被告固坦承於96年6 月25日曾與丙○○一同至丙○○前
    開臺北縣三重市住處，惟堅詞否認有何相姦犯行，辯稱：伊
    與丙○○並未曾發生性關係；當日上午7 時許，丙○○至伊
    所經營之金桔利餐廳告知銀行貸款即將下來，要伊陪同前往
    丙○○上開三重市住處等待銀行行員來訪，伊不疑有他遂陪
    同丙○○前往，並在該處等待銀行行員到來，豈料於同日上
    午10時40分許，傳來一陣敲門聲，伊叫丙○○開門後，門外
    站有一男二女，突然其中一名伊不認識之女人即告訴人突然
    衝過來要攻擊伊，丙○○則抱住伊，由告訴人持安全帽加以
    毆打，告訴人並將伊所有之手機、鞋子丟擲於地上造成毀損
    ；嗣後因伊對告訴人提起傷害、毀損告訴，告訴人為混淆視
    聽，並脫免丙○○積欠之酒債，始提出本件告訴等語。
六、經查：
  (一)證人丙○○雖證稱其確有於婚姻關係存續期間，與被告連續
    發生多次性行為之情，其歷次證詞如下：：
    1.其於警詢中證述：93年底我和被告在外相姦通姦，94年初
      我與被告改在上開三重市住處相姦通姦，至被我太太乙○○於96年6 月25日上午10許，在三重市住處查獲時為止，
      前後與被告相姦通姦約有2 年多時間，有時我未帶鑰匙，
      我會與被告住宿萬華區旅社云云【見97年度他字第1035號
      卷（下稱他卷）第6頁】。
    2.於偵查中證稱：我從2 年多前就與被告發生過性行為，期
      間都有陸續發生過性行為，地點都在我三重市住處，還有
      三重、萬華的旅館云云（見他卷第19頁）。
    3.於本院審理中結證述：我與被告從93年底認識後到目前為
      止發生過大約100 次的性行為，有時候在萬華區的賓館，
      有時候在我三重市住處，大部分都在我家中云云（見本院
      卷(二)第117頁反面）
    4.綜上各節可知，證人丙○○就其與被告發生性行為之時間
      起點，僅概略稱於93年底，就其等發生性行為之最後時間
      點，則始終未明確交代，另有關其等發生性行為之地點，
      除其三重市住處於警詢、偵查及本院審理中證述一致外，
      於警詢及本院審理中表示有萬華區旅社，於偵查中則稱有
      三重、萬華區旅館，是證人丙○○就其與被告發生性行為
      之時、地等重要情節，說詞前後矛盾，已有瑕疵可指；且
      以告訴人於96年12月19日對被告提出妨害家庭之告訴後，
      證人丙○○係分別於97年3月10日、同年4月15日接受訊問
      ，距其所述與被告發生性行為之時間不過1、2年而已，則
      證人丙○○對於其與被告發生性行為之期間起迄時點、發
      生性行為之地點究有幾處等情節，當無不能清楚記憶之理
      。
    5.又關於被告身體之特徵，證人丙○○於偵查中先稱：被告
      的胸部挺，至於其他部分，我沒有注意看等語（見他卷第
      19頁）；復改稱：被告下體外側有痣等語【見97年度偵字
      第10866號卷（下稱偵卷）第18 頁）；於本院審理中則證
      稱：看起來像是斑點，或是痣，不只一顆，因為暗暗的，
      我沒有注意看等語（見本院卷(二)第119 頁），是以被告下
      體究竟有無痣或斑點之特徵，證人丙○○前後證述已先後
      不一；參以，偵查中雖曾由女法警帶同被告至廁所勘驗結
      果，認被告陰部附近有好幾個類似痣之小斑點，需注意看
      才看的出來，不像是一般痣那麼黑乙節，有勘驗筆錄在卷
      可稽（見偵卷第18頁）；惟經被告前往臺北市立聯合醫院
      和平院區經婦科仔細檢查被告私處結果，並未發現有痣等
      情，有上開醫院診斷證明書附卷足憑（見本院卷(二)第42頁
      ），足見被告下體外側並無丙○○指稱有痣之特徵存在。
      益徵證人丙○○之證述，顯與事實不符，自不足採。
  (二)按刑法上之通姦、相姦罪，係以男女雙方，業已從事姦淫行
    為為要件。查本件於96年6 月25日並未當場發現被告與證人
    丙○○正進行性交之姦淫行為之情形，此據告訴人、證人甲○○於審理中證稱：當天開門時，丙○○和被告一起來開門
    等語一致（見本院卷(二)第173頁、第174頁反面）；此外，當
    場並未扣得被告與丙○○相姦之積極證據，準此，尚難僅以
    被告與丙○○二人共處一室，即遽認被告與丙○○於查獲當
    天曾有姦淫之情事。
  (三)證人丁○○固於審理中證稱：大約於94年夏天晚上9 時許，
    當時丙○○打電話叫我去喝酒，我在丙○○三重市住處客廳
    ，看到被告穿著睡衣叫丙○○老公，丙○○、被告和我3 人
    一起喝酒云云（見本院卷(二)第121頁反面至122頁），除被告
    否認曾見過證人丁○○外，查證人丁○○自稱與被告係從小
    就認識之朋友關係，但對於被告於94年夏天時婚姻關係狀況
    ，卻稱「當時丙○○剛離婚」等語，及丙○○何時與告訴人
    結婚，又稱「大概在96年時才知道」等語，衡諸常情，有配
    偶者與第三人發生婚外情，多為秘密進行，不願張揚使外人
    知悉，倘丙○○與證人丁○○之交情，已深厚至願意讓丁○○知悉該秘密，何以證人丁○○對於丙○○之婚姻狀況反而
    不清楚，且丙○○既特地邀約證人丁○○前往其三重市住處
    喝酒，則被告焉有穿著睡衣招待客人之理，是其證言真實性
    ，已有上開可疑之處；況且刑法之通姦相姦罪必須達到姦淫
    之程度，已如上述，而證人丁○○並未目睹被告與丙○○之
    有何姦淫之行為，自難因目睹被告穿著睡衣，遽而推論其等
    有姦淫之行為。
  (四)至於，扣案之髮捲經送法務部調查局鑑定後，結果略以：隨
    機抽驗上開髮捲上9根毛髮，其中7 根無法檢出粒線體DNA序
    列；另2根毛髮之粒線體DNA序列，均與被告口腔黏膜細胞棉
    棒檢出之粒線體DNA序列相符，因此研判該2根毛髮有可能（
    機率99.9% ）為被告或其同母系血緣關係之人所有等語，有
    該局97年10月17日調科肆字第09700423140號鑑定書1份存卷
    可考（見本院卷(二)第14頁至17頁），可見上開髮捲等物係被
    告所有；而髮捲等物為何存放於丙○○住處，證人丙○○於
    偵查中雖證稱：是被告與我同住時放置於該處云云（見偵卷
    第18頁），惟若如丙○○所言，與被告曾於該處同居2 年，
    則該處應存放被告大量私人用品及衣物，然告訴人僅提出上
    開髮捲，及被告個人藝術照、肥皂之物外，餘無他物，顯與
    常情不符，自難僅憑上開髮捲為被告所有，即認被告有公訴
    人所指上開犯行，至為灼然。
七、綜上所述，被告自始即否認有與丙○○發生性行為，而證人
    丙○○歷次就其與被告發生性行為時、地之說詞，前後矛盾
    ，所描述被告之身體特徵，亦與偵查中勘驗所見及法務部法
    醫研究所鑑驗結果不符，是其所述尚無可採，此外，復查無
    其他積極證據可資證明被告涉有上開犯行，是本件證據既不
    足證明被告犯罪，揆諸前揭法條規定及判例意旨說明，自應
    為被告無罪之諭知。
據上論斷，應依刑事訴訟法第301條第1項，判決如主文。
本案經檢察官徐則賢到庭執行職務。
中    華    民    國    98    年    12    月    9     日
                  刑事第十三庭  法  官  陳君鳳
以上正本證明與原本無異。
如不服本判決應於收受送達後10日內向本院提出上訴書狀，並應
敘述具體理由；其未敘述上訴理由者，應於上訴期間屆滿後20日
內向本院補提理由書（均須按他造當事人之人數附繕）「切勿逕
送上級法院」。
                                書記官  楊湘雯
中    華    民    國    98    年    12    月    10    日

司法院資訊處製作；財團法人民間司法改革基金會備份。
